臺灣高等法院民事判決　九十一年度上字第三九一號
　　　上　訴　人　乙○○
　　　被上訴人　　甲○○○
　　　訴訟代理人　蔡武男
　　　　　　　　　蔡應楙
右當事人間土地所有權移轉登記事件，上訴人對於中華民國九十一年四月十二日臺灣
基隆地方法院九十年度訴字第三五九號第一審判決提起上訴，本院判決如左：
    主    文
上訴駁回。
第二審訴訟費用由上訴人負擔。
    事    實
甲、上訴人方面：
一、聲明：(一)原判決不利於上訴人部分廢棄。(二)右開廢棄部分，被上訴人在第一審之
    訴駁回。
二、陳述：除與原判決記載相同者外，補稱略以：
(一)、七十八年及七十九年間，系爭土地之前手林炳垚即多次會同鄭武宏及上訴人至
      被上訴人系爭土地之所在，向被上訴人說明系爭土地已由鄭武宏承購，請渠等
      儘速拆除地上物並將土地返還，以利林炳垚取得買賣價金，此有林炳垚親筆簽
      立之證明書可稽，又九十一年二月三日基隆市政府人員欲拆除被上訴人在系爭
      土地上占用之違章建築時，被上訴人之夫蔡武男曾出具承諾書，向地主鄭武宏
      承認占用其土地，並允諾待法會完畢，於九十一年四月將自動拆除至地主滿意
　　　為止，由此可證被上訴人早已明知系爭土地之真正所有權人為鄭武宏，並非上
　　　訴人所有，上訴人於原審主張係系爭土地所有權人云云，其真意係指八十七年
　　　七月二日與鄭武宏間曾協議取得所有權，並非自始即取得系爭土地。
(二)、上訴人確曾向被上訴人收受新台幣  (下同)一百五十萬元，惟此筆款項係借款
      ，並非買賣價金，而被上訴人明知系爭土地為鄭武宏所有，卻仍和上訴人成立
      買賣契約，原因係兩造均心存僥倖，被上訴人自始即意圖繼續占用系爭土地，
      而上訴人又想免除清償被上訴人一百五十萬元債務之責任，兩造始通謀虛偽成
      立本件買賣，以達各自目的。
(三)、兩造係通謀虛偽成立本件假買賣，依民法第八十七條第一項前段之規定，本件
      不動產買賣應屬無效，被上訴人請求上訴人辦理所有權移轉登記，即非有理由
      。
(四)、縱使兩造之買賣係真實，惟依土地買賣契約第二條之約定，上訴人移轉土地所
      有權之條件並未成就，上訴人亦主張同時履行之抗辯而無須將系爭土地移轉登
      記予被上訴人。
乙、被上訴人方面：
一、聲明：駁回上訴
二、陳述：除與原判決記載相同者外，補稱略以：
(一)、上訴人為土地登記之名義人，依土地法第四十三條之規定，有絕對之效力，不
      容上訴人任意主張其非所有權人而否定買賣契約之效力，退一步言，上訴人既
      稱與案外人鄭武宏成立信託關係，為何不於七十八年購買土地時即合意簽訂契
      約，直至八十二年二月十八日與被上訴人簽訂買賣契約後，始於同年十月三日
      與案外人鄭武宏簽立信託協議書，故其信託真假頗值懷疑，況鄭武宏依信託關
      係請求上訴人返還信託物之訴訟亦遭敗訴。再退一步言，縱使鄭武宏與上訴人
      間確有信託關係存在，其內部關係亦不得對抗善意第三人。
(二)、上訴人以被上訴人之夫蔡武男在九十一年二月三日出具予訴外人鄭武宏之承諾
      書，主張被上訴人早於八十二年二月十八日簽約時即知系爭土地非上訴人所有
      ，認系爭買賣契約無效，惟查本件買賣契約權利人為被上訴人並非蔡武男，故
      蔡武男在承諾書，被脅迫所表示地主鄭武宏之意思表示，並非被上訴人之意，
      被上訴人獲悉後，已於九十一年七月三十一日致函鄭武宏明示此承諾書對本人
      不生效力。
(三)、蔡武男之所以出具承諾書，係源於九十一年一月二十九日，基隆市政府拆除隊
      ，欲拆除蔡武男之木造寺廟，時值年關已近，恐辛苦經營之道場毀於一旦，況
      道場遭受拆除，僧眾何處棲身，在走投無路，別無選擇之下，明知案外人鄭武
      宏並非地主，但為求保護僧眾有一棲身之地，不得不敷衍立下自行拆除之承諾
      書，由上可知，承諾書係蔡武男被迫所簽立，對被上訴人不生效力。
      理   由
一、被上訴人主張：伊於八十二年二月十八日與上訴人簽訂系爭買賣契約，約定以二
    百五十萬元向上訴人購買坐落基隆市○○區○○段七、八號，面積分別為五百四
    十點七、三百十八點八平方公尺二筆土地  (下稱系爭土地)，其中一百五十萬元
    以現金給付，另一百萬元則由上訴人贈與作為興建寺廟之損獻金。因該土地為農
    地，伊當時不具自耕農身分無法辦理土地所有權移轉登記，乃約定日後得移轉所
    有權時，上訴人應無條件提供所有證明文件以供辦理移轉登記。茲因農地移轉須
    自耕農身分限制之法令已刪除，且伊已依約給付一百五十萬元價金，上訴人應負
    移轉系爭土地之義務，惟履次通知上訴人履行，均未獲置理，爰依民法第二百四
    十六條第一項但書、第三百四十八條規定，求為命上訴人將系爭土地所有權移轉
    登記予被上訴人之判決。
二、上訴人則以：系爭買賣契約第二條有關價金議定除即日面交定金一百五十萬元外
    ，餘即一百萬元為系爭土地內興建寺廟捐獻金之約定，依兩造當時訂約之原因及
    兩造為保障彼此權利所為相互制衡情形，探求當事人之真意，可推知其所負移轉
    系爭土地所有權之義務，係以被上訴人於系爭土地上興建寺廟為條件，該條件既
    未成就，其自無庸辦理系爭土地所有權移轉登記與被上訴人等語，資為抗辯。
三、查被上訴人於八十二年二月十八日與上訴人簽訂系爭買賣契約，約定以二百五十
    萬元向上訴人購買系爭土地，其中一百五十萬元以現金給付，另一百萬元則由上
    訴人贈與作為興建寺廟之損獻金，被上訴人已依約給付一百五十萬元價金之事實
    ，為兩造於原審所不爭，並有上訴人八十二年二月十五日向被上訴人之夫蔡武男
    收取出售系爭土地之預收款四十萬元而出具之收據一紙及兩造簽訂之系爭買賣契
    約暨土地登記謄本為證，堪信為真實，上訴人於本審中改稱其向被上訴人收取之
    一百五十萬元係借款，並非買賣價金云云，非可採信。
四、被上訴人主張私有農地承買人以自耕者為限之法令已刪除，且其已依約給付買賣
    價金，上訴人應負交付系爭土地並使其取得該物所有權之義務等語，上訴人則以
    前揭情詞作為抗辯。經查：
(一)以不能之給付為契約標的者，其契約為無效。但其不能情形可以除去，而當事人
    訂約時並預期於不能之情形除去後為給付者，其契約仍為有效，民法第二百四十
    六條第一項定有明文。又私有農地所有權之移轉，其承受人以能自耕者為限，乃
    八十九年一月二十六日修正前土地法第三十條第一項所明定。無自耕能力之人買
    受私有農地者，即係以不能之給付為契約標的，依民法第二百四十六條第一項前
    段規定，其買賣契約固屬無效。惟在立約當時承買人雖無自耕能力，而約定得由
    買受人指定有自耕能力之第三人或待買受人自己或其指定之第三人取得自耕能力
    ，以除去「不能」情事而為所有權移轉登記之給付者，即難認係以不能之給付為
    標的，而認其買賣契約係自始有效。查系爭土地之地目為「旱」，屬私有農地，
    有被上訴人提出之土地登記謄本可憑，且系爭買賣契約簽訂時乃在土地法第三十
    條修正，依法固僅有自耕能力之人，始得承受系爭土地之所有權，惟兩造訂立之
    系爭買賣契約附註二既載明「買主日後得領有自耕能力證明需要理過戶時請賣主
    再將所有證明文作以無條件提供」，足見兩造於立約時已明知有不能給付情事，
    而合意約定待買受人自己有自耕能力時方為移轉登記，揆諸前揭說明，系爭買賣
    契約仍為有效，合先敘明。
(二)按解釋意思表示應探求當事人之真意，不得拘泥於所用之辭句，民法第九十八條
   定有明文。是適用該條解釋意思表示時，以有意思表示之存在為前提，而所用辭
   句與當事人之客觀真意參差者，方有循解釋以明當事人真意之必要，以免因辭害
   義，致與真實相違。苟系爭意思表示之存否尚待證明，而所用辭句與該意思並無
   關連者，即無解釋之空間，更不容透過解釋之方式，而擬制本無之意思表示為存
   在，否則私法自治之精神即受戕害。蓋意思表示之「存否」與「為何」係屬不同
   概念，二者不容混淆。因此解釋私人之契約，應通觀全文，並斟酌立約當時之情
   形，以期不失立約人之真意，不能拘泥字面或截取書據中一二語，任意推解致失
   真意（最高法院十八年上字第一七二七號例、十九年上字第二十八號判例意旨參
   照）。是必以該意思表示業已存於契約之中，惟因字面或書據中之一二語與該當
   事人之真意有所參差，而依契約全文以及立約當時情形，仍可資解釋探求者，方
   得予以適用。否則如契約中業已表示當事人真意者，即不得反捨契約文字，而更
   為曲解（最高法院十七年上字第一一一八號判例參照）。本件上訴人抗辯稱其係
   投資土地為業之商人，以相當於成本價格出售系爭土地與無權占有系爭土地之被
   上訴人，並設定抵押權登記與被上訴人，由該等情形可推知確有前揭特別條件存
   在。惟查：
１、依系爭買賣契約第二條約定：「價金議定除即日面交定金新臺幣一百五十萬元外
    ，餘即新臺幣一百萬元為本地號內興建寺廟捐獻金」之契約文字以觀，已明確表
    示系爭土地買賣價金之數額與交付方式，其中關於贈與被上訴人作為興建寺廟捐
    獻金一百萬之部分，僅係表明贈與者之事實上主觀目的而已，就該字句而言，並
    無從證明出當事人間有於興建寺廟完成後，始移轉土地所有權之意思存在。而通
    觀契約全文，亦無從任何文字推知當事人間有如是法效意思存在，更遑論因字面
    或契約中一二語與該法效意思參差，而有須予以解釋者。雖上訴人確有設定系爭
    土地抵押權與被上訴人之事實，然由系爭買賣契約書附註一約定「本土地屬地目
    旱地為因辦理過戶關係事先辦理設定登記」等文字內容觀之，並參酌當時無自耕
    農身分不能承買私有農地之法令限制，可知上訴人辦理設定系爭土地抵押權與被
    上訴人，係基於當時之法令限制，為擔保被上訴人已付價金債權而定，非如上訴
    人所稱係因兩造有前揭特別條件存在，為達相互制衡效果而設。且設定抵押權之
    法律效果僅被上訴人對上訴人於將來可移轉系爭土地所有權而不為時，得聲請拍
    賣抵押物以保全已付之價金而已，亦難藉此擴張解釋契約內有被上訴人於將來興
    建寺廟完成後，上訴人始負有移轉系爭土地所有權義務之意思存在。況契約附註
    約定：「本地號如無興建寺廟將本地號轉售者買主應將補滿所捐獻新臺幣一百萬
    元為條件」，已就被上訴人未達上訴人贈與一百萬元之目的時，約定箝制被上訴
    人之法律效果，自無反於該約定而另為解釋之空間。
２、又意思表示者，以當事人有將法效意思表達於外之意，而為客觀上具體行為者即
    為已足，至於原因為何，乃屬動機問題，原不足以影響已成效之意思表示。蓋當
    事人為意思表示時，因格於表達力之不足及差異，固有加以闡釋之必要，但如其
    內心之意思，未形之於外者，則無從加以揣摩。故解釋意思表示所探求者，既非
    表意人內心之意思，亦非相對人主觀上所了解之意思，而是探求當事人表示行為
    之客觀意義，以保護相對人之信賴及交易安全。本件上訴人為何以相當於成本之
    價格出售系爭土地與被上訴人，乃屬其內心之意思，其既未顯露於外，純屬動機
    問題。本院自無法增添契約所無之約定，而損及相對人之信賴與交易安全。是本
    件無論就系爭買賣契約形式上或實質上觀之，均無從得出兩造有前揭特約條件約
    定之意思表示存在，故上訴人所辯系爭買賣契約有前揭特別條件存在云云，自不
    足採。至上訴人聲請訊問證人林炳垚以證明被上訴人並未興建寺廟之事實，因系
    爭買賣契約未如上訴人所稱有以興建寺廟為移轉土地所有權之條件存在，自無傳
    訊該證人之必要，附此敘明。
五、又本件第一審之參加人鄭武宏在原審雖另以其乃系爭土地實際所有權人，原審亦
    已判決上訴人應移轉系爭土地所有權登記與其本人，本件訴訟之請求已陷於給付
    不能，且兩造係通謀成立假買賣，系爭買賣契約應屬無效等語抗辯。查上訴人與
    參加人間就系爭土地所有權移轉登記之訴訟，雖經原審以八十八年重訴字第七四
    號民事判決命上訴人將系爭土地所有權移轉登記與參加人，惟該部分業經本院以
    九十年度重上字第一七七號判決廢棄，有上開第一、二審判決書在卷為憑 (見本
    院卷第五十七頁至第七十二頁) ，且參加人亦自承該訴訟目前上訴最高法院，尚
    未確定，故上訴人對被上訴人移轉登記土地所有權之債務，並無給付不能之情事
    ，參加人所辯本件上訴人之給付義務已陷於不能云云，自不足採。又參加人固得
    按參加時之訴訟程度，輔助當事人為一切訴訟行為，惟其行為與該當事人之行為
    牴觸者，不生效力（民事訴訟第六十一條參照）。本件上訴人於本件第一審訴訟
    之開始至辯論終結，均主張其為系爭土地所有權人，且對兩造確有簽訂系爭買賣
    契約之真意從未否認，參加人竟一再為與上訴人主張有所牴觸之主張，依前揭說
    明，參加人所為前揭抗辯，自不生效力。至上訴人於本審中雖更迭其於原審之陳
    述，改稱被上訴人早已明知系爭土地之真正所有權人為訴外人鄭武宏，伊係與被
    上訴人通謀虛偽成立本件買賣，依法應屬無效等語。惟按當事人對於他造主張之
    事實，於言詞辯論時不爭執者，視同自認。又自認之撤銷，除別規定外，以自認
    人能證明與事實不符且係出於錯誤而自認者，始得為之，民事訴訟法第二百八十
    條第一項、第二百八十一條第三項分別定有明文。查上訴人於原審訴訟開始至辯
　　論終結時對於兩造間確有成立系爭土地之買賣合意，從未爭執，僅就系爭土地所
　　有權之移轉義務，係以被上訴人於系爭土地上興建寺廟為條件，該條件既未成就
　　，其自無庸辦理系爭土地所有權移轉登記與被上訴人等爭點加以爭執。待其上開
　　爭點為原審所不採而遭敗訴判決後，始於本審時更改前詞，改稱系爭買賣係屬通
　　謀之虛偽意思表示，依法應屬無效云云，核其訴訟行為無異為自認之撤銷，依前
　　揭之說明，上訴人應就其在原審之自認與事實不符且係出於錯誤而為證明，始得
　　為之，然上訴人無法舉證證明有上開錯誤之情事，自不容其率然為自認之撤銷。
　　上訴人雖抗辯七十八年及七十九年間，系爭土地之前手林炳垚即多次會同鄭武宏
　　及上訴人至被上訴人系爭土地之所在，向被上訴人說明系爭土地已由鄭武宏承購
　　，請渠等儘速拆除地上物並將土地返還，以利林炳垚取得買賣價金，有林炳垚親
　　筆簽立之證明書可稽，又九十一年二月三日基隆市政府人員欲拆除被上訴人在系
　　爭土地上占用之違章建築時，被上訴人之夫蔡武男曾出具承諾書，向地主鄭武宏
　　承認占用其土地，並允諾待法會完畢，於九十一年四月將自動拆除至地主滿意為
　　止，由此可證被上訴人早已明知系爭土地之真正所有權人為鄭武宏，並非上訴人
　　，可見兩造簽訂買賣契約係屬虛偽買賣，應屬無效等語。惟查林炳垚出具之證明
　　書，微論被上訴人已否認其真實性，矧鄭武宏與上訴人間就系爭土地是否有信託
　　關係存在，該土地之真正所有人為鄭武宏抑為上訴人，司法機關一、二審歷經繁
　　複之調查程序後各有不同之認定，迄今猶未能定論，林炳垚又憑何片面認定被上
　　訴人早已知悉系爭土地之真正所有權人為鄭武宏？況被上訴人果真知悉上訴人非
　　真正所有權人，鄭武宏始為實際所有權人，被上訴人又非至愚，何必甘冒風險籌
　　資向其購買，自貽伊戚？又上訴人提出被上訴人之夫蔡武男出具之承諾書，固承
　　諾其現有建物有占用地主鄭武宏土地，允諾在一定期限自動拆除云云，姑不論其
　　係著眼地上物即將被拆，正值法會期間，僧眾無處可居，迫於情勢而簽立，抑係
　　鄭武宏提出相關文件取信於蔡武宏所致，均在兩造簽訂買賣契約之後，不能以九
　　十一年出具之承諾書而推論被上訴人早在八十二年間簽約之時即知系爭土地為鄭
　　武宏所有，而仍與上訴人虛偽成立買賣契約。綜上所述，上訴人所提出之前開文
　　件均不能證明被上訴人早已明知系爭土地非屬上訴人所有而與之通謀虛偽成立買
　　賣，應認系爭買賣契約合法有效。
六、按買受人對於出賣人，有交付約定價金及受領標的物之義務；物之出賣人，負交
    付其物於買受人，並使其取得該物所有權之義務，民法第三百六十七條、三百四
    十八條分別定有明文。本件被上訴人既已交付約定價金與上訴人，且契約不能之
    情事即私有農地之移轉以自耕農為限亦已除去，從而，其本於買賣契約之法律關
    係，請求上訴人辦理系爭土地移轉登記，使其取得系爭土地所有權，為有理由，
　　應予准許。至上訴人在本審為同時履行之抗辯，認在被上訴人依約興建寺廟前，
    伊得拒絕辦理產權移轉登記乙節，因被上訴人已付清買賣價金在先，上訴人即有
    將系爭土地移轉登記予被上訴人之義務，況興建房屋必先取得合法土地，乃公眾
    週知之事，上訴人如未將系爭土地之所有權移轉登記予被上訴人，被上訴人又何
    能向主管機關申請建照興建寺廟，故上訴人上開之抗辯，非但兩造無此特別約定
    ，且與事理不合，實不足採信，從而原審判命上訴人應就系爭土地辦理移轉登記
    ，於法並無不合。上訴意旨指摘原判決不當，求予廢棄改判，為無理由，應予駁
    回。
七、據上論結，本件上訴為無理由，依法判決如主文。
中　　　華　　　民　　　國　　九十一　　年　　　八　　  月　　二十一　　日
                              民事第三庭
                          　　　　審判長法  官　張  宗  權
                          　　　　　　　法  官　吳  秀  美
                          　　　　　　　法  官　陳  永  昌
右正本係照原本作成。
如不服本判決，應於收受送達後二十日內向本院提出上訴書狀，其未表明上訴理由者
，應於提出上訴後二十日內向本院補提理由書狀（均須按他造當事人之人數附繕本）
上訴時應提出委任律師或具有律師資格之人之委任狀；委任有律師資格者，另應附具
律師及格證書及釋明委任人與受任人有民事訴訟法第四百六十六條之一第一項但書或
第二項（詳附註）所定關係之釋明文書影本。
中　　　華　　　民　　　國　　九十一　　年　　　八　  　月　　二十六　　日
                                        書記官　董  曼  華
附註：
民事訴訟法第四百六十六條之一（第一項、第二項）：
對於第二審判決上訴，上訴人應委任律師為訴訟代理人。但上訴人或其法定代理人具
有律師資格者，不在此限。
上訴人之配偶、三親等內之血親、二親等內之姻親，或上訴人為法人、中央或地方機
關時，其所屬專任人員具有律師資格並經法院認為適當者，亦得為第三審訴訟代理人
。
